【裁判字號】    90,簡上,161
【裁判日期】    900808
【裁判案由】    清償債務
【裁判全文】
臺灣臺北地方法院民事判決  九十年度簡上字第一六一號
    上  訴  人  丙○○
                丁○○
                乙○○
    兼右三人
    訴訟代理人  甲○○○  住台北市○○街五號三樓
    被上訴人    戊○○    住台北市○○區○○街一三七巷九十四號
右當事人間請求清償債務事件，上訴人對於中華民國九十年一月十九日本院新店簡易
庭八十九年度店簡字第六八八號第一審判決提起上訴，本院判決如左：
    主  文
原判決廢棄。
被上訴人應給付上訴人新台幣壹拾貳萬伍仟元及自民國七十六年十二月十六日起至清
償日止，按年利率百分之五計算之利息。
第一、二審訴訟費用由被上訴人負擔。
    事  實
甲、上訴人方面：
一、聲明：
（一）原判決廢棄。
（二）被上訴人應給付上訴人新台幣（下同）十二萬五千元及自民國七十六年十二月
      十六日起至清償日止按年息百分之五計算之利息。
二、陳述：除與原審判決書所載者相同茲予引用外，補稱：
（一）否認證人程康安關於被上訴人曾向其清償十二萬五千元之陳述，且依被上訴人
      所提出之兩張支票，並無上訴人等之被繼承人彭金連之背書，而其中九萬五千
      元之支票，票號又係被上訴人自行填寫，又被上訴人既係系爭二張支票之發票
      人，其向程康安為清償乃本於發票人之地位所為，並不能主張就其積欠上訴人
      等被繼承人彭金連之債務為抵銷，更何況彭金連既有能力於七十四年十月十日
      借錢予被上訴人，其豈有如被上訴人所稱另於七十四年十月十二日另向被上訴
      人借票之理？是被上訴人所辯系爭二張支票係彭金連向其借用云云，並不實在
      。另依被上訴人書予彭金連之書據所載，雙方言明借款日為七十四年十月十日
      ，清償日為七十六年十二月十五日，若彭金連曾於前開借款期間內向被上訴人
      借用系爭支票，被上訴人豈有不要求於在前開書據上載明或另行書立書據之理
（二）另被上訴人所稱上訴人中之丙○○知悉彭金連欠被上訴人金錢云云，上訴人否
      認，且與彭金連所書立之字據不符，不足採信。又被上訴人否認上訴人所提系
      爭書據之真正云云，亦無法解釋該書據上印鑑為其本人所有之事實，被上訴人
      應依該書據負清償之責。
三、證據：除援用原審之立證方法外，補提支票影本一份、借款書據影本一份為證。
乙、被上訴人方面：
一、聲明：駁回上訴。
二、陳述：除與原審判決書所載者相同茲予引用外，補稱：確已向程康安清償十二萬
    五千元，且所有借款其均已清償完畢，上訴人之一丙○○均知悉所有借款及清償
    過程。
三、證據：除援用原審之立證方法外，補提補提支票影本一份、借款書據影本一份為
    證。
    理    由
一、本件上訴人起訴主張：被上訴人於七十四年十月十日向上訴人之被繼承人彭金連
    借用二十四萬元，借期至七十六年十二月十五日止，嗣彭金連死亡，經上訴人向
    被上訴人催討前開債務，被上訴人方於八十九年七月二十日返還十一萬五千元，
    餘十二萬五千元則拒不返還，為此請求返還借款及自七十六年十二月十六日起至
    清償日止，按年利率百分之五計算之利息各節。被上訴人則以：系爭十二萬五千
    元乃彭金連向其借票使用，早已由其向執票人程康安清償之方式完成清償，其對
    上訴人已無何欠款各情資為抗辯。
二、本件不爭之點：被上訴人曾於八十九年七月二十日返還十一萬五千元予上訴人；
    上訴人所持本件借款書據上被上訴人之印文為真正。
三、本件爭點：被上訴人有無向上訴人之被繼承人彭金連借用二十四萬元？被上訴人
    是否確以支付系爭二張十二萬五千元支票之方式清償本件上訴人主張之欠款？茲
    分述如次：
（一）被上訴人有向上訴人之被繼承人彭金連借用二十四萬元：查被上訴人向彭金連
      借用二十四萬元之事實，業據上訴人提出借款書據一紙為證，被上訴人雖否認
      上開書據之真正，並主張上開書據之印文乃彭金連向其借用印章所擅自盜用且
      非其本人字跡云云。惟查：被上訴人業於原審九十年一月十一日下午審理時自
      承總計欠彭金連二十四萬元（詳原審卷第七十五頁），經審被上訴人所自承欠
      款之金額與上開書據之內容相同，及前開書據印文為真等情，應堪信被上訴人
      確曾積欠彭金連二十四萬元，被上訴人尚不得僅以前開書據非其字跡即否認前
      開曾積欠彭金連二十四萬元之事實。
（二）本件上訴人所主張前述二十四萬元欠款中之十二萬五千元部分，被上訴人並未
      清償：另前述書據於八十九年七月二十日被上訴人清償十一萬五千元後，另有
      加註「尚欠拾貳萬伍仟元未還，不含利息。」文字等情，亦有前開書據可證，
      且與被上訴人於本院九十年八月一日審理時自承「上訴人拿二十四萬元（指系
      爭書據）來找我，我還了十一萬五千元，故在旁寫尚欠十二萬五千元。」等情
      相符（詳同日言詞辯論筆錄）。準此，應堪信被上訴人於清償十一萬五千元時
      ，並未向上訴人一併主張其另有對彭金連十二萬五千元債權之事實，否則即無
      庸於上開書據加註「尚欠拾貳伍仟元未還，不含利息。」等文字。又果如被上
      訴人及證人程康安所言彭金連曾持被上訴人之支票向其調現，被上訴人並曾代
      償九萬五千元予程康安，則被上訴人於清償前述十一萬五千元時，即得一併向
      上訴人為主張，其實無於事後訴訟中方主張彭金連另欠其十二萬五千元之理，
      更何況被上訴人所據以主張之三萬元支票部分，被上訴人並無法證明確由彭金
      連向其借票使用，而九萬五千元支票部分，其上亦無彭金連之背書（被上訴人
      所稱之背書並無法顯示彭金連之字樣且與彭金連日常書立之字跡不符），經徵
      諸持客票向他人借款者，貸與人為確保本身之債權大多會要求持票借款者一併
      於該客票背書之常情，尚無法認被上訴人主張彭金連確有向其借票並持以向程
      康安借款九萬五千元之事實為真。又證人程康安雖另證稱彭金連先持九萬五千
      元支票向其借款，其並於彭金連病重時持該支票請彭金連背書，惟經上訴人質
      以為何不直接找上訴人催索九萬五千元債務時，其即改稱「我是找票主，由他
      去處理。」（詳九十年六月二十二日準備程序筆錄），證人處理該九萬五千元
      之債務，竟有如此前後不一之處理方式（如先要求彭金連背書後，再直接向發
      票人主張而未向背書人主張），其前開證言之真實性，即堪存疑，而不足採。
      茲被上訴人既先於八十九年七月二十日清償十一萬五千元時承認尚欠十二萬五
      千元，又被上訴人於本件訴訟中所主張之另代彭金連清償票據債務十二萬五千
      元等事實，又屬不能證明，則其所辯所有債務均經清償完畢云云，即無理由。
四、綜上所述，上訴人主張被上訴人尚欠十二萬五千元，即非子虛，被上訴人抗辯已
    為清償云云，並不可採。從而，上訴人本於繼承及借貸之法律關係，請求被上訴
    人給付十二萬五千元及自本件借款到期日之翌日即七十六年十二月十六日起至清
    償日止按年息百分之五計算之利息，為有理由，應予准許。原審為上訴人敗訴之
    判決，尚有未洽。上訴意旨指摘原判決不當，求予廢棄改判，為有理由。爰由本
    院予以廢棄改判，如主文第二項所示。
五、本件事證已明，兩造關於彭金連與被上訴人是否另有他筆債權債務關係及其餘主
    張併陳述均不影響判決之結果，乃不一一陳述，併敘明之。
六、據上論結，本件上訴為有理由，依民事訴訟法第四百三十六條之一第三項、第四
    百五十條、第七十八條、第四百六十三條，判決如主文。
中      華      民      國    九十      年      八      月      八      日
                                民事第五庭審判長  法  官  王碧芳
                                                  法  官  高偉文
                                                  法  官  詹駿鴻
不得上訴。
中      華      民      國    九十      年      八      月      八      日
                                              法院書記官  林淑玉


司法院資訊處製作；財團法人民間司法改革基金會備份。
